【裁判字號】    97,訴,12
【裁判日期】    970827
【裁判案由】    貪污治罪條例
【裁判全文】
福建金門地方法院刑事判決                97年度訴字第12號
公  訴  人  福建金門地方法院檢察署檢察官
被      告  甲○○
                        國民.
選任辯護人  丁志達律師
            蔡雲璽律師
            黃啟逢律師
上列被告因貪污治罪條例案件，經檢察官提起公訴（94年度偵字
第272號），本院判決如下：
    主  文
甲○○連續依據法令從事公務之人員，利用職務上之機會詐取財
物，處有期徒刑壹拾貳年，褫奪公權捌年；所得財物新台幣柒佰
萬元應予追繳沒收，如全部或一部無法追繳時，以其財產抵償之
。
    事  實
一、甲○○於民國83年至90年間擔任金門縣第一、二屆縣議員，
    為依據法令服務於地方立法機關而具有法定職務權限之人；
    乙○○（另經檢察官為緩起訴處分）為王技工程顧問股份有
    限公司（下稱王技公司）及仁美工程企業股份有限公司（下
    稱仁美公司）之實際負責人。王技公司於86年4月14日獲得
    「金門酒廠（後改制為金門酒廠實業股份有限公司，下稱金
    酒公司）廢水處理廠新建工程」之規劃、設計工程顧問第一
    優先議價權，在同年6月26日得標，並於6月30日簽訂合約，
    受金酒公司之委託，負責該工程案之規劃、設計及監造事務
    （以下簡稱規劃案）；仁美公司則於87年6月間以新台幣（
    下同）8,585萬元（含稅，未稅為8,176萬1,905元）標得該
    廢水處理工程之施作工程。
二、緣於86年4月間，王技公司參加上開工程遴選技術顧問機構
    規劃案之招標前，甲○○明知上開規劃案及其後之施作工程
    ，依其本身條件，無力影響評審委員之遴選與決定，亦無法
    影響其他議員審理該項工程預算之態度，其本身實際亦無意
    願為王技公司及仁美公司，向金酒公司決策主管、評審委員
    及其他議員關說，竟利用其身為議員有監督金門縣政府所屬
    機關及議決工程預算職務之機會，基於意圖為自己不法所有
    之概括犯意，先向乙○○詐稱：伊係金門縣議員，跟金門縣
    政府及金酒公司之高層人員熟識、並能拿到該工程案評審委
    員之名單，伊會負責打點當地評審委員，全力促成王技公司
    取得標案云云，使乙○○陷於錯誤，誤以為甲○○確有此能
    力，且會實際採取行動打通上述關節，使其能順利取得上述
    規劃案，遂同意甲○○所要求之：倘若王技公司經其疏通後
    順利得標，則將支付規劃設計監造經費的1/3作為甲○○之
    佣金。其後，因王技公司本身即為績優廠商，其參與前述工
    程評審時，所提供之服務建議書較完整，回答問題亦較具體
    ，經到場之六位評審委員一致評審為第一名，而獲第一優先
    議價權，並於86年6月30日與金酒公司簽訂「廢水處理廠委
    託規劃設計監造工程」合約（規劃設計監造經費約為297 萬
    餘元），甲○○在該規劃案評審前，根本未依原先約定打點
    評審委員，卻因其先前之說詞，且因乙○○所提供之建議人
    選林志高教授、望熙榮教授恰好均列名評審委員，使乙○○
    誤以為係甲○○能影響評審委員之遴選及打通評審委員，王
    技公司始能順利取得該規劃案，而於得標後某日，依約在該
    公司位於台中市○○路○段61號8樓之辦公室內，將100萬元
    現款交予甲○○作為酬勞。
三、甲○○於王技公司取得規劃案優先議價權後某日，又承前犯
    意向乙○○詐稱：前述工程（金酒公司廢水處理廠新建工程
    ）係時任金門縣長之陳水在內定要給伊做的，伊有能力讓乙
    ○○取得該工程之施作工程，且伊會在金門縣議會中維護該
    工程預算之編列，惟為疏通其他議員而讓預算案順利通過，
    須以仁美公司得標未稅工程之1成扣掉零頭做為其佣金（即8
    00萬元）云云，亦使乙○○陷於錯誤，誤以為甲○○亦有此
    能力且會依其約定疏通其他議員讓該預算順利過關，而同意
    甲○○之要求，其後亦因仁美公司係合格之投標廠商，於開
    標當日，其投標金額為最低且低於底價而得標，而該工程在
    金門縣議會，經正常議程即獲得議會之支持通過，該工程並
    非時任縣長之陳水在內定給甲○○，甲○○實際亦未依先前
    之約定，關說其他議員，亦因甲○○先前之說詞，使乙○○
    陷於錯誤，誤以為該施作工程之取得及預算之通過，係甲○
    ○關說之結果，遂於仁美公司得標後，先於87年7月2日（起
    訴書日期誤載為87年7月13日以後）交代仁美公司財務經理
    陳慧蓉先行至銀行提領300萬元現款，於王技公司辦公室交
    付予甲○○；再於87年7月13日交代陳慧蓉先行至銀行提領
    300萬元現款，於甲○○在同日搭機赴台中時，由曾令賢至
    機場接機後轉赴王技公司時，在王技公司辦公室中將該筆款
    項交予甲○○；惟所餘之200萬元則未支付予甲○○。甲○
    ○以此方式向王技公司及仁美公司共詐得700萬元。
四、案經法務部調查局福建省調查處移送福建金門地方法院檢察
    署檢察官偵查起訴。
    理  由
壹、程序方面（證據能力部分）：
一、證人乙○○、曾令賢、吳修明、詹春成、陳慧蓉、鄧永進於
    本院93年度重訴字第3號所為之陳述，有證據能力：按刑事
    訴訟法第159條之1第1項規定：被告以外之人於審判外向法
    官所為之陳述，得為證據；所謂「審判外」，包括另一刑事
    案件審理程序。證人乙○○等6人於本院93年度重訴字第3號
    一案中，以證人之身分傳訊，並經具結後供述，其所為之陳
    述符合上開傳聞法則之例外規定，有證據能力。而證人到庭
    係陳述有關於自己親身見聞之事實，至於該事實在法律上之
    評價為何，則由本院本於職權判斷；本院前案中，證人曾令
    賢、吳修明、詹春成、陳慧蓉、鄧永進關於被告有無收受證
    人乙○○交付之金錢與交付之原因，既經被告之辯護人進行
    詰問，已足以保障被告之詰問權，且待證事實已臻明確，本
    案中自無傳喚再調查之必要。
二、證人乙○○、曾令賢、吳修明於福建金門地方法院檢察署94
    年度偵字第272號偵查中向檢察官所為之陳述，有證據能力
    ：按被告以外之人於審判外之言詞或書面陳述，除法律有規
    定者外，不得作為證據，刑事訴訟法第159條第1項固定有明
    文，然此條項規定最主要之立法目的乃在於保障被告的對質
    詰問權，惟若被告防禦權已藉其他方式加以保障，亦即對證
    人審判外陳述給予程式性的擔保與驗證後，則法例上多容許
    對質詰問之例外，而允許被告用其他方式來檢驗該審判外陳
    述，是以刑事訴訟法於確立傳聞法則之同時，另亦設計了若
    干例外，此即同法第159條之1至之5之規定，於此被告之對
    質詰問權雖受到一定程度之限制，惟如該審判外陳述之外觀
    有足夠可信性，足以取代被告對質詰問權的檢驗，甚而為法
    院發現真實所需要，仍可例外認為該審判外陳述有證據能力
    。至司法院大法官會議釋字第582號解釋所指「證人於審判
    中，應依法定程序，到場具結陳述，並接受被告之詰問，其
    陳述始得作為認定被告犯罪事實之判斷依據」，係指證人於
    審判中有傳喚之必要，經於審判程序傳喚作證時，應給予被
    告詰問權，如此該部分之證述內容始得作為認定被告犯罪事
    實之判斷依據。故符合刑事訴訟法第159條之1第2項之規定
    ，且經依法具結，其陳述自不因未經被告對質詰問，而不具
    證據能力。經查，證人乙○○、曾令賢、吳修明於偵查中之
    證詞，既係依法具結後所為之陳述，而檢察官提示前案卷宗
    證人之陳述，其理由係因事隔9年以上，用以喚醒證人之記
    憶，並非使用強暴、脅迫等不正方法，影響證人陳述之任意
    性，自無顯不可信之情況；辯護人未能直接針對該部分之證
    言指出有何顯不可信之情況，其任意性與可信性應無可疑，
    依刑事訴訟法第159條之1第2項規定，自應認有證據能力。
三、金門酒廠工程標預估損益表、仁美公司帳務明細表、鄧永進
    筆記均有證據能力：刑法第159條之4關於傳聞法則例外之文
    書證據，係因文書製作人未到庭陳述，單單僅有「審判外」
    之書面陳述，故原則上不得作為證據，僅於符合刑事訴訟法
    第159條之4要件下，例外承認其具有證據能力，得代替文書
    製作人到庭之陳述。金門酒廠工程標預估損益表係證人吳修
    明所製作，仁美公司帳務明細表係證人陳慧蓉所製作，鄧永
    進筆記係證人鄧永進所製作，上開3名證人既於前案審判時
    具結後向法官陳述文書為其所製作，自有證據能力，與刑法
    第159條之4傳聞法則例外無涉。
貳、實體方面：
一、訊據被告甲○○矢口否認有何違反貪污治罪條例犯行，辯稱
    ：伊收取乙○○200多萬元，是政治獻金，不是賄賂云云；
    被告辯護人則主張；被告沒有職權，沒有利用職務上之機會
    詐欺，被害人乙○○亦未陷於錯誤云云。經查：
（一）證人乙○○確曾交付700萬元予被告：
      關於給付規劃案之佣金100萬元，業經證人乙○○於偵
      查中證述甚詳，證人吳修明亦證稱被告確曾開口向王技公
      司索取費用，王技公司也同意支付100萬元，而證人曾令
      賢亦證稱被告曾向王技公司開口需要錢來打點；核其三人
      之證述主要情節相符，加以100萬元之佣金應是證人乙○
      ○給付的第一筆款項，印象應最為深刻，故本院認乙○○
      此部分之證言堪信為真。檢察官雖引用金門酒廠顧問標預
      估損益表之業務費項下60萬元（李）及仁美公司帳務明細
      表87年6月30日提款100萬元做為被告收取100萬元之佐證
      ，但上開損益表記載之規劃設計費達965萬元，復有地質
      鑽探費、海底資料判讀等費用項目，係關於「大小金門海
      底管線工程」之帳目，業據製作人吳修明陳述甚明，與本
      件廢水工程的規劃案無關；而王技公司得標之時間係在86
      年6月，與上開帳務表記載日期相隔1年，亦難據為被告收
      取100萬元之佐證，惟除去此2項證據，仍不影響本院心證
      之形成。
      另以仁美公司得標之百分10計算佣金為800萬元，除經
      乙○○證述甚明外，證人曾令賢、吳修明、詹春成亦同此
      證言，且有證人吳修明製作之金門酒廠工程標預估損益表
      記載「C業務費8,000,000＋6,000,000=14,000,000」一紙
      附卷可證。證人陳慧蓉更證稱於87年7月2日、7月13日兩
      度各提領300萬元，其製作之帳務明細表更註明有「金門
      」二字，與證人乙○○證稱二次付款之金額，證人曾令賢
      、鄧永進、詹春成證稱被告二次到臺中向證人乙○○索款
      之主要情節相符，且有證人鄧永進之筆記註明「Mr.李 台
      中300」可參，堪認被告曾分二次共取得600萬元。雖證人
      乙○○、曾令賢、詹春成、鄧永進關於被告取得之時間、
      地點、在場之人數、給付金錢時包裝之方式或被告有無告
      知證人曾令賢紙袋內的金錢等細節，容有出入，應係事隔
      多年，證人記憶漸益模糊所致，自不影響本院所為之認定
      。
      被告雖辯稱87年7月12日其人在大陸深圳，7月13日才
      從澳門返國，高雄與臺中之間沒有班機往返，以曾令賢證
      稱在清泉崗機場接他顯不實在，來彈劾證人曾令賢之證言
      的可信性。但被告係87年7月12日入境高雄，非7月13日，
      有入出境紀錄查詢單一紙附卷可證：而一般觀光飯店辦理
      退房時，才會請旅客結帳刷卡，故被告於87年7月12日刷
      卡紀錄並非辦理住宿時之簽單資料時，足見被告所辯87
      年7月13日從澳門回來高雄，再坐車到台中，根本是不實
      的供述；而證人曾令賢就87年7月13日接送之經過，包括
      至台南擔仔麵台中店用晚餐、被告晚上至長榮桂投冠酒店
      投宿，均與卷內被告所使用美國運通卡月結單簽帳紀錄相
      符，兩相對照之下，本院認為證人曾令賢之可信性遠高於
      被告所言。又被告先則否認有收到乙○○的錢，後來於本
      院前案審理時改口稱60萬元，最後於本院審理時又改口稱
      200多萬元，且出於「政治獻金」之託詞，前後供述多次
      的歧異，亦為不實之供述；顯見被告之供述不具可信性，
      其所為沒有詐欺取財之辯詞，無從採信。
（三）被告係利用職務上之機會：貪污治罪條例第5條第1項第2
      二款規定之利用職務上之機會詐取財物罪，其所謂「利用
      職務上之機會」，係指假借職務上之一切事機，予以利用
      者而言，其所利用者，職務本身固有之事機，固不論矣，
      尚包括由職務上所衍生之機會，可見此規定之重點在於機
      會（最高法院95年度台上字第3355號判決意旨參見）。被
      告為金門縣議會議員，有權監督金門縣政府所屬機關金酒
      公司及議決工程預算之權力，其藉詞將利用議員身分，向
      證人乙○○詐稱可影響工程顧問標及護航工程預算之通過
      ，屬於由職務上所衍生之機會，依上開說明，亦為利用職
      務上之機會。。
（四）被告施用詐術：證人李增財、翁文祥、林志高均證稱未受
      被告之影響而決定規劃案之評審，證人陳水在亦證稱未承
      諾金酒公司之廢水處理工程案要內定給被告，堪認被告未
      利用其職權或身份，藉以影響評審委員之擇定，或在縣議
      會中維護該工程預算之編列，關說其他議員而讓預算案順
      利通過等據以圖王技公司及仁美公司不法利益，其竟向證
      人乙○○詐稱可利用職權影響規劃案之決標及預算之通過
      ，顯已施用詐術。
（五）證人乙○○陷於錯誤而為財物之交付：被告行為時為民國
      86年及87年之時，當時部分民意代表藉由其身分謀取不法
      利益，甚囂塵上，甚至有所謂工程補助款之配額可以運用
      圖利，使得「黑金政治」一詞流傳政壇與民間，令有識之
      士，深感痛惡，此亦為我國政治上史，於民國89年第一次
      政黨輪替的重要原因之一；況且，被害人乙○○所提出之
      評審建議名單因緣際會列為評審人員，王技公司亦因而得
      標，當然使被害人乙○○更深信不疑。另我國公務機關會
      計年度原訂為當年7月至隔年6月制，自90年度 (即民國89
      年7月)以後始改為曆年制 (1月至12月)。金門酒廠之廢水
      處理工程於87年6月發包，其預算應於前一年即86年5 月
      30日完成審議（依當時有效於81年11月05日公發布之之福
      建建省金門縣連江縣實施地方自治綱要第19條第1項規定
      ：縣政府應於每年4月底以前送達縣議會，縣議會應於5月
      底以前審議完成）。王技公司取得工程顧問標時，廢水工
      程預算案應尚未完成預算之審議，被告詐稱其能讓工程預
      算通過，依當時客觀的情狀，足讓證人乙○○誤信。至於
      證人乙○○於本院審理時，對被告有無自稱是議員而有辦
      法、與金酒公司高層有認識、金酒公司廢水工程是陳水在
      縣長內定給被告云云，或答稱不能確認，或回答不記得等
      語，與先前於本院前案審理時及檢察官偵查時之供述雖有
      不符，但因先前之供述距案發時間較近，記憶比較深刻正
      確，應以先前之供述為可採。
（六）綜上所述，被告犯行明確，堪以認定。
二、新舊法比較：
（一）被告行為後，貪污治罪條例於95年5月30日就第2條關於公
      務員定義雖有變更，但不論修正前後之規定，被告均具有
      公務員身分，新舊法處罰之輕重相同，對被告而言，即無
      比較適用之問題，應依一般法律適用原則，適用裁判時法
      （最高法院95年度第21次刑事庭會議參見）。
（二）關於刑法總則適用部分：被告行為後，刑法新修正條文已
      於民國95年7月1日施行，經比較新舊法，關於連續犯、有
      期徒刑的上限、褫奪公權之法律效果等規定，應以舊法綜
      合整體適用後較有於被告。
（三）綜上所述，基於整體適用原則，本件應適用修正前貪污治
      罪條例與刑法總則之規定。
三、核被告甲○○所為，係犯貪污治罪條例第5條第1項第2款之
    利用職務上之機會詐欺財物罪。被告以影響金酒公司廢水處
    理工程預算為由，分二次向乙○○各詐取300萬元，係基於
    為達單一詐騙之目的而逐次所為，應為接續犯；被告所犯利
    用規劃案及廢水處理工程標所為二次詐騙行為，時間緊接，
    觸犯構成要件相同之罪名，係基於概括之犯意反覆為之，為
    連續犯，應依法加重其刑。爰審酌被告行為時為民選議員，
    不知奉公守法為民表率，竟利用職務上之機會，向承包廠商
    詐取財物，嚴重損害國家公務員之廉能形象，詐取之金額達
    700萬元，數額不低，且事後否認犯行，未具悔意，態度不
    佳等一切情狀，量處如主文所示之刑。又被告犯貪污治罪條
    例之罪，並經宣告有期徒刑以上之刑，爰依貪污治罪條例第
    17條之規定，宣告褫奪公權8年。
四、貪污治罪條例第10條第1項、第2項規定：「犯第4條至第6條
    之罪者，其所得財物應予追繳，並依其情節分別沒收或發還
    被害人；前項財物之全部或一部無法追繳時，應追徵其價額
    ，或以其財產抵償之」，旨在杜絕行為人獲取不法利益而辱
    官箴，所謂依其情節分別沒收或發還被害人，係指應追繳之
    財物，究應予以沒收，抑發還被害人，應依個案之犯罪情狀
    ，由法院審酌處理。本件被害人乙○○雖因誤信被告之說詞
    ，而交付700萬元，但其動機係企圖利用不正當之方法使王
    技公司與仁美公司得標，違反公序良俗，不在法律保護範圍
    （最高法院92年度台上字第5053號判決意旨參見）；故被告
    取得之700萬元不宜發還，揆諸前開規定，自應為追繳沒收
    之諭知，如全部或一部無法追繳時，則以其財產抵償之。
據上論斷，應依刑事訴訟法第299條第1項前段，修正前貪污治罪
條例第2條前段、第5條第1項第2款、第10條第1項、第2項、第17
條，刑法第2條第1項前段、第11條前段、修正前第56條、第37條
第2項，判決如主文。
本案經檢察官吳文政到庭執行職務。
中    華    民    國    97    年    8     月     27   日
                  刑事庭  審判長法  官  施慶鴻
                                法  官  鄭銘仁
                                法  官  盧軍傑
上正本證明與原本無異。
如不服本判決應於送達後10日內向本院提出上訴書狀（並附繕本
）；如上訴書狀未敘述上訴之理由者，並應於上訴期間屆滿後20
日內向本院補提上訴理由書狀。
中    華    民    國    97    年    8     月    28    日
                                書記官  徐振玉


司法院資訊處製作；財團法人民間司法改革基金會備份。
